【裁判字號】    98,自,92
【裁判日期】    981027
【裁判案由】    偽造文書
【裁判全文】
臺灣臺北地方法院刑事判決                 97年度自字第8號
                                        98年度自字第92號
自  訴  人  辛○○
                      之1號4.
            己○○
                      樓
            庚○○
            丁○○○
            甲○○
            丙○○  46歲（民.
            乙○○
            戊○○○
            壬○○
共      同
自訴代理人  連銀山律師
被      告  癸○○（原名顏阿勤.
選任辯護人  陳佳雯律師
            施竣中律師
被      告  曲紹麟  50歲（民.
選任辯護人  游朝義律師
            董家均律師
上列被告因背信等案件，經自訴人提起自訴及追加自訴，本院判
決如下：
    主  文
癸○○為他人處理事務，意圖為自己不法之利益，而為違背其任
務之行為，致生損害於本人之財產，處有期徒刑壹年拾月；又為
他人處理事務，意圖為自己不法之利益，而為違背其任務之行為
，致生損害於本人之財產，處有期徒刑壹年貳月，減為有期徒刑
柒月；又為他人處理事務，意圖為自己不法之利益，而為違背其
任務之行為，致生損害於本人之財產，處有期徒刑肆年肆月。應
執行有期徒刑陸年陸月。
曲紹麟無罪。
    事  實
一、緣如附表一所示之土地，係由鄭李金枝生前於民國67年間出
    資購買，並於徵得癸○○（原名顏阿勤，曾與王建和有婚姻
    關係）同意後，委由癸○○登記為該等土地之所有權人，且
    約定癸○○不得擅自處分該等土地，而由辛○○保管該等土
    地所有權狀。嗣於79年5 月7 日，癸○○與辛○○、王建和
    二人作成協議書（下稱79年協議書），協議由辛○○、鄭建
    榮、王建和三人均分如附表一編號1-2 、4-15所示之土地，
    並於79年10月20日，將如附表一編號1-15所示之土地，向臺
    北市松山地政事務所（下稱松山地政事務所）辦理預告登記
    ：未辦妥所有權移轉登記予請求權人前不得移轉予他人，請
    求權人：辛○○、鄭建榮、王建和，義務人：顏阿勤，復於
    86年6 月1 日，由癸○○出具聲明書（下稱86年聲明書），
    載明：如附表一編號1-15所示之土地均為鄭李金枝於67年間
    出資購買，並登記在顏阿勤名下，實際所有權人係鄭李金枝
    ，再於86年6 月2 日，由癸○○前往本院就該聲明書加以認
    證，而由本院以86年度丑認字第246194號作成認證書。
二、癸○○明知如附表一編號1 、2 、4-13、15所示土地之原所
    有權狀仍由鄭李金枝之繼承人辛○○保管中，竟意圖為自己
    不法之所有，於90年5 月8 日，填具土地登記申請書1 紙、
    切結書2 紙，向松山地政事務所表明該等土地之所有權狀於
    90年3 月30日遺失，欲申請補發所有權狀併同更名登記，致
    使不知情之地政事務所承辦公務員，將如附表一編號1 、2
    、4-13、15所示之土地所有權狀遺失之不實事項，登載在其
    職務上所掌公文書即90年5 月15日北市松地一字第90606883
    00號公告函稿1 紙及滅失書狀清冊7 紙，並於公告期滿後之
    90年6 月15日，註銷原所有權狀及核發以「癸○○」為所有
    權人之所有權狀共13紙，足以生損害於地政機關對於系爭房
    地所有權狀核發管理之正確性及鄭李金枝之繼承人，並造成
    辛○○持有之原所有權狀喪失效用而受有損害。
三、癸○○明知如附表一編號3 、14、16所示土地之原所有權狀
    仍由鄭李金枝之繼承人辛○○保管中，竟意圖為自己不法之
    所有，於92年12月16日，填具土地登記申請書1 紙、切結書
    1 紙，向松山地政事務所表明該等土地之所有權狀於90年4
    月30日遺失，欲申請補發所有權狀，致使不知情之地政事務
    所承辦公務員，將如附表一編號3 、14、16所示之土地所有
    權狀遺失之不實事項，登載在其職務上所掌公文書即92年12
    月18日北市松地一字第09231621701 號公告函稿及滅失書狀
    清冊各1 紙，並於93年1 月20日，註銷原所有權狀及核發以
    「癸○○」為所有權人之所有權狀共3 紙，足以生損害於地
    政機關對於系爭房地所有權狀核發管理之正確性及鄭李金枝
    之繼承人，並造成辛○○持有之原所有權狀喪失效用而受有
    損害。
四、癸○○明知如附表一所示之土地係受鄭李金枝生前委託而登
    記於其名下，其係為鄭李金枝之繼承人擔任登記名義人，不
    得任意處分該等土地，且明知其積欠地價稅及銀行欠款而財
    力不佳，若有積欠大筆債務即可能遭到他人對如附表一所示
    土地進行查封拍賣，竟欲借用法院強制執行程序規避預告登
    記，意圖為自己不法之所有，於96年5 月9 日，先就如附表
    一編號1 、4 、6 、12、13、14所示之土地，以新臺幣（下
    同）27,780,000元之金額，與曲紹麟簽訂買賣契約，並同意
    應於96年5 月30日前塗銷該等土地之抵押權設定及預告登記
    。癸○○於簽訂買賣契約後，旋即收取曲紹麟以支票支付之
    買賣價金200 萬元，並開立如附表二編號1 所示之本票1 紙
    予曲紹麟，嗣於約定到期日無法塗銷，卻又收取曲紹麟以匯
    款方式支付之買賣價金400 萬元，再開立如附表二編號2 所
    示之本票1 紙予曲紹麟，而由曲紹麟同意延展履行期日至同
    年7 月15日。惟癸○○屆期仍無法履行買賣契約，乃經曲紹
    麟持如附表二所示本票向本院聲請裁定強制執行獲准，並於
    96年12月21日聲請臺灣士林地方法院查封並拍賣如附表一編
    號1 、4 、6 、12、13、14所示之土地，經臺灣士林地方法
    院以96年度執字第49892 號清償票款事件准許查封，於97年
    1 月16日函請鑑價，鑑價結果為27,778,500元，並訂於97年
    5 月1 日舉行第一次拍賣，嗣經辛○○提存可轉讓定期存單
    1,200 萬元以為擔保，始經臺灣士林地方法院以97年度士簡
    聲字第8 號民事裁定停止執行，癸○○則對上開裁定提起抗
    告，經臺灣士林地方法院以97年度簡聲抗字第12號民事裁定
    駁回抗告確定，致生損害於鄭李金枝之繼承人。
    理  由
壹、程序部分
一、自訴合法性之判斷
（一）按刑事訴訟法第319 條第1 項所稱之被害人，以因犯罪而
      直接被害之人為限。再犯罪之直接被害人得提起自訴，而
      被害之是否直接，應以犯罪行為與受害法益有無直接關係
      為斷，若國家社會法益與個人法益同時被侵害，因國家社
      會與個人均為直接被害人，個人自得提起自訴。則偽造文
      書罪，於侵害國家社會法益外，倘又同時對他人個人法益
      有所侵害，該他人當然得提起自訴，司法院院字第1702號
      解釋、最高法院26年上字第2337號判例可資參照。
（二）查本案自訴人均為鄭李金枝之繼承人，因繼承而由被告癸
      ○○擔任如附表一所示之土地為借名登記人，自訴人辛○
      ○並實際保管原所有權狀，卻因被告癸○○之申報原所有
      權狀遺失並申請補發新所有權狀之行為，導致原所有權狀
      遭地政機關註銷無法使用，自訴人顯係被告癸○○犯背信
      罪之直接被害人，應得以提起本案自訴，殆無疑義，核先
      敘明。
二、證據能力之判斷
（一）按除顯有不可信之情況外，公務員職務上製作之紀錄文書
      、證明文書得為證據，刑事訴訟法第159 條之4 第1 款定
      有明文。
（二）經查，下述本院用以認定被告癸○○犯行之被告癸○○印
      鑑證明、抵押權設定契約書暨內附登記清冊、本院86年度
      丑認字第246194號認證書、松山地政事務所97年6 月16日
      北市松地三字第09730831600 號、98年3 月5 日北市松地
      三字第09830312400 號函文內附之土地登記申請書2 紙、
      切結書3 紙、公告函稿2 紙及滅失書狀清冊8 紙，分屬公
      務員職務上製作之紀錄文書及證明文書，揆諸前揭說明，
      自得為本案證據。
貳、有罪部分
一、訊據被告癸○○固不否認有向松山地政事務所辦理聲請補發
    如附表一所示土地所有權狀之事實。惟矢口否認有何使公務
    員登載不實或背信之犯行，辯稱：如附表一編號1-15所示之
    土地均係由伊出資向王有諒購買，並非受鄭李金枝之託而為
    登記名義人，伊有權出賣如附表一編號1 、4 、6 、12、13
    、14所示之土地予曲紹麟，原所有權狀是在伊手中遺失，所
    以才向地政事務所申請補發，並未違背任何受託義務或使公
    務員登載不實云云。經查：
（一）有關如附表一編號1-15所示之土地均係由鄭李金枝於67年
      間出資購買而委由被告癸○○擔任所有權登記名義人，且
      約定被告癸○○不得擅自處分該等土地，並於79年5 月7
      日協議由辛○○、鄭建榮、王建和三人均分如附表一編號
      1-2 、4-15所示之土地，而於79年10月20日，將如附表一
      編號1-15所示土地，向松山地政事務所辦理預告登記：未
      辦妥所有權移轉登記予請求權人前不得移轉予他人，請求
      權人：辛○○、鄭建榮、王建和，義務人：顏阿勤，又於
      86年6 月1 日，由被告癸○○出具聲明書，載明：如附表
      一編號1-15所示之土地均為鄭李金枝於67年間出資購買，
      並登記在顏阿勤名下，實際所有權人係鄭李金枝，再於86
      年6 月2 日，由辛○○及癸○○親自前來本院就該聲明書
      加以認證，而由本院以86年度丑認字第246194號作成認證
      書等事實，業據證人即自訴人辛○○於本院審理時證稱：
      如附表一編號1-15所示土地是由鄭李金枝出資購買而登記
      在癸○○名下，鄭李金枝才是該等土地之管理、使用、收
      益及處分權人。79年間的預告登記，是因為癸○○向他人
      借錢，導致土地被債主查封，所以鄭李金枝才會要求癸○
      ○書立協議書及開立本票去設定抵押權和預告登記，而當
      時因為鄭李金枝年紀已大，所以抵押權是設定給伊，土地
      和權狀也是由伊管理，79年協議書是由伊和王建和及癸○
      ○親自簽名；86年聲明書是由代書柯秀卿把內容打好，由
      癸○○親自簽名，再由癸○○和伊一起到法院公證等語（
      本院卷二第134-137 頁、本院卷三第7-9 頁）、證人即地
      政士柯秀卿到庭證稱：79年的協議書是由伊所寫，然後由
      伊、辛○○、癸○○、王建和在事務所親自簽名，86年的
      聲明書是由事務所的同仁繕打，認證書是由伊書寫，上面
      顏阿勤的簽名不可能是由事務所的人簽名，所以應該是癸
      ○○親自簽名，認證書還有一份是留在事務所內；伊有看
      過癸○○，印象最深刻的是第一次，當時癸○○至少是和
      王建和及鄭李金枝一起到事務所，是為了保障鄭李金枝在
      癸○○名下的土地，所以伊才會幫他們辦理抵押權設定登
      記及預告登記，如附表一編號1-15所示土地之限制登記都
      是伊辦理的，卷附中興聯合地政士事務所提出之資料，就
      是當時辦理的文件，但預告登記沒有留底等語（本院卷三
      第45-49 頁、第89-92 頁），且有被告癸○○書立之79年
      協議書同意：由辛○○、鄭建榮、王建和三人均分如附表
      一編號1-2 、4-15所示之土地（即不包括384 之1 地號土
      地）等內容（本院卷一第161 頁）、被告癸○○出具之86
      年聲明書載明：如附表一編號1-15所示之土地均為鄭李金
      枝於67年間出資購買，並登記在顏阿勤名下，實際所有權
      人係鄭李金枝，聲明人若有違背聲明內容或不當之佔有及
      得利，願負擔一切法律責任等內容（本院卷一第16頁）、
      如附表一編號1-15所示土地登記謄本共15紙（本院卷一第
      112-126 頁）在卷可查，並有中興聯合地政士事務所提出
      之鄭李金枝、顏阿勤戶籍謄本各1 紙、顏阿勤授權書、顏
      阿勤印鑑證明各1 份、認證書暨內附86年聲明書、抵押權
      設定契約書暨內附登記清冊在卷可查（本院卷三第59-69
      頁），復經本院調取本院86年度丑認字第246194號認證書
      全卷核閱無訛。被告癸○○雖辯稱：79年協議書只是為了
      保存財產，並沒有寫到是鄭李金枝出資購買及委託登記該
      等土地，86年聲明書不是伊親自簽名，也沒有親自辦理過
      公證，從未受鄭李金枝委託擔任登記名義人云云。然查：
  １. 79年協議書係由被告癸○○親自簽立，且又出具授權書及
      印鑑證明辦理預告登記，而與79年協議書內容大致相符，
      可知被告癸○○於書立協議書當時確有同意將該等土地平
      均分配予辛○○、鄭建榮、王建和三人，被告癸○○則未
      留下任何持分，並依協議書而辦理預告登記。是若該等土
      地確為被告癸○○出資購買，則其何以願意無償由其前夫
      王建和以外之辛○○及鄭建榮各分得三分之一，並辦理預
      告登記限制自己之權利。被告癸○○辯稱因保存財產而如
      此協議云云，要與常理有違，不足採信，已可初見在79年
      協議書內所載之該等土地，確係鄭李金枝出資購買而欲遺
      留予辛○○、鄭建榮、王建和三人。
  ２. 86年聲明書是由被告癸○○簽名並親自前往公證一事，除
      有上開證人辛○○、柯秀卿上開證述及中興聯合地政士事
      務所之文件附卷可稽外，並經證人即公證人林金鳳到庭證
      稱：伊擔任本院公證人時，都依照辦理認證的程序，由請
      求權人在面前簽字才會作成，伊也會詢問當事人的意思及
      確認是當事人親自簽名，並會核對身分證等語（本院卷三
      第3-5 頁），亦可佐證在本院認證書內之聲明書，確係由
      被告癸○○親自前來本院辦理認證，被告癸○○否認由其
      簽名及辦理公證云云，要不足採。
  ３. 被告癸○○曾經擔任房地買賣仲介人員，業據被告癸○○
      供述在卷（本院卷二第120 頁反面），則被告癸○○自可
      知悉其所簽署該等文件之內容及意義，是若如附表一編號
      1-15所示土地並非鄭李金枝出資購買並委託登記於被告癸
      ○○名下，則被告癸○○自不可能願意先後於79年及86年
      簽署各該文件，並分別為預告登記及認證請求，堪認被告
      癸○○確係受鄭李金枝之託而擔任如附表一編號1-15所示
      土地之所有權人，被告癸○○之抗辯顯屬無稽，均不可採
      。
（二）有關被告癸○○明知如附表一所示土地之原所有權狀仍由
      鄭李金枝之繼承人辛○○保管中，卻於90年5 月8 日，填
      具土地登記申請書1 紙、切結書2 紙，向松山地政事務所
      表明如附表一編號1 、2 、4-13、15所示土地之所有權狀
      於90年3 月30日遺失，欲申請補發所有權狀併同更名登記
      ，致使不知情之地政事務所承辦公務員，將如附表一編號
      1 、2 、4-13、15所示土地之所有權狀遺失等不實事項，
      登載在其職務上所掌公文書即90年5 月15日北市松地一字
      第9060688300號公告函稿1 紙及滅失書狀清冊7 紙上，並
      於公告期滿後之90年6 月15日，註銷原所有權狀及核發以
      「癸○○」為所有權人之新所有權狀共13紙，及於92年12
      月16日，填具土地登記申請書1 紙、切結書1 紙，向松山
      地政事務所表明如附表一編號3 、14、16所示土地之所有
      權狀於90年4 月30日遺失，欲申請補發所有權狀，致使不
      知情之地政事務所承辦公務員，將如附表一編號3 、14、
      16 所 示之土地之所有權狀遺失等不實事項，登載在其職
      務上所掌公文書即92年12月18日北市松地一字第09231621
      701 號公告函稿及滅失書狀清冊各1 紙上，並於93年1 月
      20日，註銷原所有權狀及核發以「癸○○」為所有權人之
      新所有權狀共3 紙等事實，業據被告癸○○供稱：確有向
      地政事務所辦理所有權狀遺失補發等語在卷（本院卷二第
      121 頁反面），且經證人辛○○於本院審理時證稱：原權
      狀在伊手上等語在卷（本院卷二第135 頁），並由證人辛
      ○○提出原所有權狀經本院當庭勘驗無誤，亦有本院勘驗
      筆錄在卷可查（本院卷二第72頁反面），復有松山地政事
      務所97年6 月16日北市松地三字第09730831600 號、98年
      3 月5 日北市松地三字第09830312400 號函文暨內附土地
      登記申請書2 紙、切結書3 紙、公告函稿2 紙及滅失書狀
      清冊8 紙附卷可稽（本院卷一第228-242 頁、本院卷二第
      214-261 頁）。被告癸○○雖辯稱：伊不知道該等權狀仍
      然存在云云。然查，被告癸○○僅係受鄭李金枝之託而擔
      任如附表一編號1-15所示土地之登記名義人，應依鄭李金
      枝或其繼承人之指示行事之事實，業如前述，堪認被告癸
      ○○本即明知該等權狀仍由鄭李金枝之繼承人辛○○保管
      中。而被告癸○○竟在未獲辛○○之同意前，即擅自以原
      所有權狀遺失為由，申請補發新所有權狀獲准，導致辛○
      ○所管領之原所有權狀遭到註銷而喪失效用，顯有使地政
      事務所之公務員登載不實及違背任務而損害辛○○之利益
      。
（三）有關被告癸○○曾於96年5 月9 日，就如附表一編號1 、
      4 、6 、12、13、14所示之土地，以27,780,000元之金額
      ，與被告曲紹麟簽訂買賣契約，並同意應於96年5 月30日
      前塗銷該等土地之抵押權設定及預告登記，卻簽發如附表
      二所示之本票，先後收取買賣價金共計600 萬元而不履行
      買賣契約，導致被告曲紹麟持如附表二所示本票向本院聲
      請裁定強制執行獲准，並於96年12月21日聲請臺灣士林地
      方法院查封並拍賣如附表一編號1 、4 、6 、12、13、14
      所示之土地，經臺灣士林地方法院以96年度執字第49892
      號清償票款事件准許查封，於97年1 月16日函請鑑價，鑑
      價結果為27,778,500元，並訂於97年5 月1 日舉行第一次
      拍賣，嗣經辛○○提存可轉讓定期存單1, 200萬元以為擔
      保，始經臺灣士林地方法院以97年度士簡聲字第8 號民事
      裁定停止執行，癸○○則對上開裁定提起抗告，經臺灣士
      林地方法院以97年度簡聲抗字第12號民事裁定駁回抗告確
      定等事實，業據被告癸○○供稱：因為欠稅而遭限制出境
      ，且有積欠銀行七、八十萬元，土地價錢正高，所以想要
      賣掉解決問題等語在卷（本院卷二第122 頁），且經證人
      即被告曲紹麟證稱：伊有委託張文安和癸○○就如附表一
      編號1 、4 、6 、12、13、14所示土地達成買賣合意，而
      委由張文安和癸○○簽訂買賣契約書，並因此支付共計60
      0 萬元之買賣價金等語在卷（本院卷二第125-128 頁），
      且有買賣契約書在卷可查（本院卷一第83-86 頁）臺灣士
      林地方法院以97年度士簡聲字第8 號民事裁定（本院卷一
      第200 頁）、被告癸○○抗告狀（本院卷一第198-199 頁
      ），並經本院調取臺灣士林地方法院96年度執字第49892
      號清償票款事件卷宗核閱無訛。被告癸○○雖辯稱：伊是
      如附表一編號1 、4 、6 、12、13、14所示土地之真正所
      有權人云云。然查，被告癸○○僅係受託擔任如附表一所
      示土地之登記名義人，應依鄭李金枝或其繼承人之指示行
      事，不得擅自為己私利而違背義務之事實，業如前述。又
      被告癸○○於訂立買賣契約當時，尚有積欠稅款及銀行金
      錢，且與辛○○就如附表一編號1-15之土地有所爭議而無
      法解決等事實，業據被告癸○○供述在卷，堪認被告癸○
      ○明知依其當時財力狀況及與自訴人間之關係，本無法於
      短期內塗銷預告登記。然被告癸○○卻執意與被告曲紹麟
      就如附表一編號1 、4 、6 、12、13、14所示土地訂立顯
      然無法履行之買賣契約，並簽發可立即裁定強制執行如附
      表二所示本票2 紙，再任令被告曲紹麟聲請法院查封如附
      表一編號1 、4 、6 、12、13、14所示價值高達27,778,5
      00元之土地進行拍賣未有任何抗辯作為，足見被告癸○○
      係有借用法院強制執行程序以保留清償被告曲紹麟債務後
      多餘拍賣款之意，堪認被告癸○○於與被告曲紹麟簽立買
      賣契約之時，即有為自己不法利益之意圖，而為違背任務
      之行為，並造成如附表一編號1 、4 、6 、12、13、14所
      示之土地遭到法院查封進行拍賣程序，確已造成鄭李金枝
      繼承人之損害，至為灼然。
（四）綜上所述，被告癸○○之犯行業有上述證據可資證明，其
      之辯解均不足採。本案事證明確，被告癸○○犯行洵堪認
      定，應依法論科。
二、論罪科刑
（一）被告癸○○行為後，刑法部分條文業於94年1 月7 日修正
      ，同年2 月2 日公布，並於95年7 月1 日施行，修正後即
      現行刑法第2 條第1 項規定：「行為後法律有變更者，適
      用行為時之法律，但行為後之法律有利於行為人者，適用
      最有利於行為人之法律」，上開規定乃與刑法第1 條罪刑
      法定主義契合，而貫徹法律禁止溯及既往原則，係規範行
      為後法律變更所生新舊法律比較適用之準據法，是刑法第
      2 條本身雖經修正，但刑法第2 條既屬適用法律之準據法
      ，本身尚無比較新舊法之問題，應一律適用裁判時即修正
      後刑法第2 條規定以決定適用之刑罰法律，合先敘明。而
      有關新舊法之比較，應就罪刑有關之共犯、連續犯、牽連
      犯加重等暨其他法定加減原因（如身分加減）與加減例等
      一切情形，綜其全部罪刑之結果而為比較；犯罪在新法施
      行前，新法施行後，緩刑之宣告，應適用新法第74條之規
      定（最高法院95年第8 次刑事庭會議決議參照）。經查：
  １. 修正前刑法第214 條之使公務員登載不實罪及第342 條第
      1 項之背信罪，其法定刑罰金部分，依修正前刑法第33條
      第5 款規定：「罰金：一元以上」，而銀元與新臺幣間之
      折算，依現行法規所定貨幣單位折算新臺幣條例規定，以
      銀元1 元折算新臺幣3 元；修正後第33條第5 款則規定：
      「罰金：新臺幣一千元以上，以百元計算之」，經比較新
      舊法之規定，修正後刑法第33條第5 款所定罰金之最低數
      額，較之修正前提高，自以修正前刑法第33條第5 款規定
      有利於被告癸○○。
  ２. 修正後刑法第55條關於牽連犯之規定業經刪除，則被告癸
      ○○所犯各罪，即應予分論併罰，比較新舊法結果，以適
      用被告癸○○行為時即修正前刑法第55條後段牽連犯之規
      定，較有利於被告癸○○。
  ３. 綜上，經整體比較前揭法律修正前後之規定，適用94年2
      月2 日修正後之刑法，被告癸○○所犯各行為需分論併罰
      ，對被告癸○○並未較有利，自應適用修正前刑法之相關
      規定加以論科。
  ４. 又依刑法第51條定應執行刑時，裁判確定前犯數罪，其中
      一罪在新法施行前者，亦應為新舊法比較，最高法院95年
      5 月23日第8 次刑事庭會議著有決議可資參照。查修正前
      刑法第51條第5 款原規定：「五、宣告多數有期徒刑者，
      於各刑中之最長期以上，各刑合併之刑期以下，定其刑期
      。但不得逾二十年」修正為：「五、宣告多數有期徒刑者
      ，於各刑中之最長期以上，各刑合併之刑期以下，定其刑
      期。但不得逾三十年」，經比較修正前後規定之結果，修
      正後之刑法第51條第5 款並無較有利於被告癸○○之情形
      ，是依刑法第2 條第1 項前段規定，自應適用被告癸○○
      之行為時法律即修正前刑法第51條第5 款之規定，定其應
      執行之刑。
（二）被告癸○○受任為鄭李金枝之繼承人處理事務，竟為自己
      利益，明知原土地所有權狀均在辛○○持有中而未遺失，
      卻向地政機關謊報遺失，使地政機關將此不實事項登載於
      滅失書狀公告函稿及公告清冊等公文書，並於公告期滿後
      註銷原所有權狀而核發新所有權狀予被告癸○○，足以生
      損害於地政機關對所有權狀核發管理之正確性及鄭李金枝
      之繼承人，並造成辛○○之損害，核其所為，係犯修正前
      刑法第214 條之使公務員登載不實罪、第342 條第1 項之
      背信罪；又違背義務，擅自出售受託登記為所有人之土地
      ，並欲利用法院拍賣程序取得拍賣價金清償本票後之餘款
      ，核其所為，係犯修正前刑法第342 條第1 項之背信罪。
（三）被告癸○○為取得新所有權狀而分別使公務員登載不實，
      所犯背信罪及使公務員登載不實罪間，均有方法、結果之
      牽連關係，均應依修正前刑法第55條前段之規定，從一重
      之背信罪處斷。
（四）自訴意旨就被告被告癸○○於90年及92年間之申報原所有
      權狀遺失犯行，雖僅以涉嫌使公務員登載不實罪嫌加以自
      訴，未提及刑法第342 條第1 項之背信罪嫌，然其自訴事
      實已提及背信罪之事實，且背信犯行又與使公務員登載不
      實罪行間分別有牽連犯之一罪關係，業如前述，均為自訴
      效力所及，本院自得併予審理，附此敘明。
（五）被告癸○○先後3 次背信犯行，行為互殊，犯意各別，應
      分論併罰。
（六）爰審酌被告癸○○與自訴人曾有姻親關係，本應善盡受託
      之職維護自訴人權利，竟罔顧情誼謀己私利，先後3 次背
      信犯行，破壞親族和諧，敗壞社會秩序，影響公務機關資
      料之正確性，且犯後飾詞否認，虛構事實詆毀他人，又已
      收取被告曲紹麟買賣價金600 萬元，卻迄今未賠償自訴人
      任何損害，猶仍坐視被告曲紹麟拍賣如附表一編號1 、4
      、6 、12、13、14所示之土地不顧，圖謀獲取拍賣價金餘
      款，任令自訴人損害繼續擴大，未見悔意等一切情狀，量
      處如主文所示之刑，以資懲儆。
（七）末查，被告癸○○於90年間之背信犯行，雖係在96年4 月
      24日之前所犯，然其係犯刑法第342 條第1 項之背信罪，
      且所宣告之刑已逾1 年6 月，依中華民國九十六年罪犯減
      刑條例第3 條第1 項第15款之規定，不得減刑。而被告癸
      ○○於92年間之背信犯行，則係在96年4 月24日之前，且
      無不得減刑之情形，應依同條例第2 條第1 項第3 款規定
      ，應減其宣告刑二分之一如主文所示，並與其餘不應減刑
      之罪刑，定其應執行之刑。
、無罪部分
一、自訴意旨略以：被告曲紹麟明知與被告癸○○無債權債務關
    係存在，卻基於與被告癸○○共犯背信罪之犯意聯絡，持如
    附表二所示之本票向本院聲請裁定准許強制執行獲准，並向
    臺灣士林地方法院聲請查封如附表一編號1 、4 、6 、12、
    13、14所示之土地進行拍賣，致生損害於自訴人之利益，因
    認被告曲紹麟涉犯刑法第342 條第1 項之背信罪云云。
二、按犯罪事實應依證據認定之，無證據不得認定犯罪事實，刑
    事訴訟法第154 條第2 項定有明文。又認定不利於被告之事
    實，須依積極證據，苟積極證據不足為不利於被告事實之認
    定時，即應為有利於被告之認定，更不必有何有利之證據。
    另刑事訴訟法上所謂認定犯罪事實之證據，係指足以認定被
    告確有犯罪行為之積極證據而言，該項證據自須適合於被告
    犯罪事實之認定，始得採為斷罪資料，最高法院30年上字第
    816 號、29年上字第3105號判例要旨可資參照。
三、自訴意旨認被告曲紹麟涉犯背信罪嫌，無非係以被告曲紹麟
    明知如附表一編號1 、4 、6 、12、13、14所示之土地均有
    抵押權登記及預告登記，顯不可能願意購買，被告曲紹麟卻
    違反常情，先行支付200 萬元，且於被告癸○○與被告曲紹
    麟簽立契約書所約定之塗銷期限屆滿後，在被告癸○○仍未
    塗銷抵押權及預告登記前，被告曲紹麟即再次支付400 萬元
    ，而由被告癸○○開立如附表二所示之本票，再由被告曲紹
    麟持之聲請強制執行而拍賣如附表一編號1 、4 、6 、12、
    13、14所示之土地，因認被告二人係以製造假債權之方式共
    犯背信罪。被告曲紹麟堅決否認有何背信犯行，辯稱：伊是
    委託張文安與癸○○就如附表一編號1 、4 、6 、12、13、
    14所示之土地簽訂買賣契約，也有支付600 萬元予癸○○，
    癸○○事後未能履約，故其持如附表二所示之本票聲請強制
    執行，本屬合法權利行使，並非通謀虛偽之買賣債權等語。
四、經查：
（一）自訴人雖認被告二人間之買賣契約係屬虛偽云云。然查，
      被告曲紹麟確有委由證人張文安與被告癸○○就如附表一
      編號1 、4 、6 、12、13、14所示之土地簽立買賣契約一
      事，業據被告二人供述在卷，且經證人張文安到庭證稱：
      伊是在96年5 月9 日代被告曲紹麟簽訂買賣契約，價金20
      0 萬是當天交付，但因為癸○○無法在96年5 月30日前完
      成塗銷抵押權設定及預告登記，所以有延長塗銷時間，也
      繼續再支付第二期的400 萬元。伊當時就知道土地上有抵
      押權及預告登記，但因癸○○說那些都是假的，楊金順律
      師也說抵押權時間已超過，而且抵押權是設定1,500 萬元
      ，本票是1,200 萬元，價金只支付600 萬元，所以伊覺得
      還算有保障（本院卷二第129-130 頁）、證人楊金順到庭
      證稱：伊有見證土地買賣協議書之簽訂，當初伊認為土地
      上有預告登記而不能設定抵押擔保，而且還有抵押權，縱
      然除斥期間已經完成，但仍然是有風險，所以有勸張文安
      不要完成交易。但張文安說臺北市土地相當難以取得，只
      要價格合理，他可以選擇。後來在沒有辦法以信託或抵押
      權保障之情形下，只好按照一般慣例以支付價金面額加倍
      的方式開立本票，來作為債權保障。癸○○是說預告登記
      的事是被偽造，而抵押權登記則與對方根本沒有金錢往來
      ，而且已經超過時效與除斥期間。伊知道後來還有個補充
      協議，就是同意癸○○延期到7 月才塗銷抵押權，但後來
      還是沒有完成等語（本院卷二第132-133 頁），並有被告
      曲紹麟出具之授權書1 份、土地買賣契約書1 份、支票1
      張（本院卷一第82、83-86 、87頁）、存款憑條影本（本
      院卷一第186 頁）在卷可稽。
（二）自訴人雖認被告二人間之買賣契約為虛構而有背信罪之犯
      意聯絡云云，然查：
  １. 雖依附表一編號1 、4 、6 、12、13、14所示土地之登記
      謄本，可知該等土地有預告登記及抵押權登記，惟有預告
      登記及抵押權登記之土地並非不可買賣，且該等登記又可
      經由權利人同意塗銷，自難僅憑上開土地有預告登記或抵
      押權登記存在，即認被告癸○○及曲紹麟間之買賣契約為
      虛構。再者，依土地登記謄本所載，該等土地係於79年10
      月20日以買賣為由辦理預告，相距被告癸○○與曲紹麟就
      該等土地簽訂買賣契約之96年5 月9 日，確實已達15年以
      上，衡情該等買賣在長達15年間均未有任何履行，而預告
      登記權利人又係被告癸○○之前夫王建和及其異姓兄弟辛
      ○○、鄭建榮三人，則該以買賣為由之預告登記真實性及
      效力為何，確實啟人疑竇，縱令被告曲紹麟願意出資購買
      ，亦非全然無其可能性。自訴人逕以該等土地存有預告登
      記及抵押權登記，即推論被告二人間之買賣契約係屬虛構
      ，已難憑採。
  ２. 有關被告曲紹麟確有支付第一期價金200 萬元之事實，除
      有上開證據外，並有證人金燕到庭證稱：伊之前任職於景
      德地政士事務所時，有負責幫癸○○申請欠繳之地價稅款
      ，該次買賣的第一次價款是由景德代管，所以由伊去幫癸
      ○○繳納欠稅款後，就請癸○○來領取餘款等語（本院卷
      三第42-45 、88-89 頁）。又被告曲紹麟確有支付第二期
      價金400 萬元之事實，除有上開證據外，並有上海商業儲
      蓄銀行承德分行97年7 月3 日上銀承德字第09700090號函
      暨內附交易明細表附卷可稽（本院卷一第244-245 頁）。
      是依卷內證據所示，被告曲紹麟係有支付第一期200 萬元
      及第二期400 萬元之買賣價金，而自訴人提出之證據又不
      足以證明該等款項有回流至被告曲紹麟或其指定之人，自
      應認被告曲紹麟確有支付買賣價金600 萬元。
  ３. 被告曲紹麟於被告癸○○無法依約於96年5 月30日前塗銷
      抵押權及預告登記後，曾同意將履約期限延長至96年7 月
      15日，惟因被告癸○○仍未履行，經被告曲紹麟以律師函
      催告被告癸○○履行契約未果，乃向本院聲請裁定強制執
      行獲准，並聲請臺灣士林地方法院查封並拍賣如附表一編
      號1 、4 、6 、12、13、14所示之土地，經臺灣士林地方
      法院以96年度執字第49892 號清償票款事件准許查封等事
      實，有景德法律事務所律師函影本1 份（本院卷一第88-8
      9 頁）、臺灣士林地方法院97年4 月1 日民事執行處通知
      （本院卷一第191-194 頁）在卷可稽，堪認被告曲紹麟係
      於被告癸○○違約後始提起各種追索程序，尚與常理無違
      。
  ４. 雖自訴人又以被告癸○○曾於96年7 月4 日匯款33,000元
      予證人楊金順一事，推認係由被告癸○○支付證人楊金順
      辦理被告曲紹麟聲請本票裁定及查封拍賣如附表一編號1
      、4 、6 、12、13、14所示之土地之強制執行程序費用云
      云。然被告曲紹麟聲請本票裁定及查封拍賣土地之相關費
      用，係由被告曲紹麟支付之事實，業據證人楊金順證稱：
      費用應該是曲紹麟付的，伊看到癸○○匯款後，覺得怪怪
      的，就退款給她等語在卷（本院卷二第133 頁反面），已
      難認自訴人之推論為真。又被告曲紹麟係於96年8 月24日
      及同年12月21日始分別向本院及臺灣士林地方法院聲請本
      票裁定及查封拍賣如附表一編號1 、4 、6 、12、13、14
      所示之土地，與被告癸○○匯款予證人楊金順之日期相距
      有部分時日，在無其他積極事證之情形下，亦難逕認自訴
      人所指之關連性為實。
  ５. 從而，被告曲紹麟於同意購買如附表一編號1 、4 、6 、
      12、13、14所示之土地而支付價金600 萬元並取得如附表
      二之本票後，因被告癸○○無法履行契約而聲請本票裁定
      及查封拍賣，自屬合法權利之行使，在自訴人未能提出積
      極事證證明被告曲紹麟與被告癸○○之買賣為虛構之情形
      下，尚難認被告二人有何背信罪之犯意聯絡，自難認被告
      曲紹麟有背信之犯行。
五、綜上所述，自訴人所指被告曲紹麟涉犯背信犯嫌所提之證據
    及指出證明之方法，無從說服本院形成被告曲紹麟確有自訴
    人所指侵占或背信犯行之心證。此外，本院復查無其他積極
    證據足認被告曲紹麟涉犯自訴人所指上開犯行，揆之前揭規
    定及說明，既不能證明曲紹麟被告犯罪，自應為無罪之諭知
    ，以免冤抑。
據上論斷，應依刑事訴訟法第343 條、第299 條第1 項前段、第
301 條第1 項，刑法第2 條第1 項前段、第214 條、第342 條第
1 項，修正前刑法第55條後段、第51條第5 款，刑法施行法第1
條之1 第1 項、第2 項前段，中華民國九十六年罪犯減刑條例第
2條 第1 項第3 款、第7 條、第11條，判決如主文。
中    華    民    國    98    年    10    月    27    日
                  刑事第七庭審判長法  官  林庚棟
                                  法  官  林欣苑
                                  法  官  林勇如
上正本證明與原本無異。
如不服本判決應於收受送達後10日內向本院提出上訴書狀，並應
敘述具體理由；其未敘述上訴理由者，應於上訴期間屆滿後20日
內向本院補提理由書（均須按他造當事人之人數附繕本）「切勿
逕送上級法院」。
                                  書記官  葉潔如
中    華    民    國    98    年    10    月    27    日
附錄本案論罪科刑法條：
中華民國刑法第342 條
為他人處理事務，意圖為自己或第三人不法之利益，或損害本人
之利益，而為違背其任務之行為，致生損害於本人之財產或其他
利益者，處5 年以下有期徒刑、拘役或科或併科1 千元以下罰金
。
前項之未遂犯罰之。
中華民國刑法第214 條
明知為不實之事項，而使公務員登載於職務上所掌之公文書，足
以生損害於公眾或他人者，處3 年以下有期徒刑、拘役或5 百元
以下罰金。


司法院資訊處製作；財團法人民間司法改革基金會備份。
